【裁判字號】    97,勞上易,18
【裁判日期】    970625
【裁判案由】    給付工資等
【裁判全文】
臺灣高等法院民事判決                97年度勞上易字第18號
上  訴  人
即被上訴人  丁○○
被上訴人即
上  訴  人  財團法人長庚紀念醫院林口分院
法定代理人  丙○○
訴訟代理人  甲○○
            乙○○
上列當事人間給付工資等事件，兩造均對於中華民國96年10月31
日臺灣桃園地方法院95年度勞訴字第44號第一審判決提起上訴，
本院於97年6月11日言詞辯論終結，判決如下：
    主      文
兩造上訴駁回。
第二審訴訟費用由兩造各自負擔。
    事實及理由
一、上訴人即被上訴人丁○○（下稱丁○○）主張：伊自民國83
    年12月21日起任職於被上訴人即上訴人財團法人長庚紀念醫
    院林口分院（下稱長庚醫院），擔任麻醉科之學員，於85年
    1月5日晉升為麻醉技術員，於87年1月5日晉升為麻醉技術師
    。嗣長庚醫院未徵得伊同意，即於94年9月1日將伊由麻醉技
    術師調職為門診護理二組之門診專任護士，伊並不同意，惟
    仍遭調動，雖屢經申訴，惟長庚醫院未予合理回應，且將伊
    之工資自新台幣（下同）5萬5576元（94年8月之薪資）逐月
    調降至2萬6900元，足見長庚醫院惡意將伊之勞動條件為不
    利益變更，不符內政部74年9月5日74台內勞字第328433號函
    發布之雇主調動勞工原則，顯屬權利濫用，依民法第487條
    本文規定，長庚醫院自應按月給付伊原任麻醉技術師之工資
    ，不得以伊未從事麻醉科業務為由，減發工資。而自94年9
    月至95年4月共8個月期間，長庚醫院應給付伊任職麻醉技術
    師之工資總額為44萬4608元（55,576元×8個月＝上開金額
    ），惟長庚醫院僅發給伊共23萬2220元（48,215元＋32,056
    元＋26,900元＋26,900元＋27,125元＋27,035元＋17,986元
    ＋26,003元＝上開金額），長庚醫院自應補發差額21萬2388
    元（444,608元－232,220元＝上開金額）；另伊94年全年無
    受懲處記錄，依長庚醫院內部規定，伊94年度年終獎金以原
    職本薪2萬4370元計算，應為14萬1698元，惟長庚醫院僅發
    給伊10萬4961元，自應再補發伊差額3萬6737元（141,698元
    －104,961元），則合計應為24萬9125元。而伊曾於94年12
    月26日發存證信函請求長庚醫院補發工資差額及回復原職，
    並曾先後向桃園縣勞資和諧促進會及桃園縣政府申請協調及
    調解，惟無結果，嗣乃分別於95年4月26日及同年9月29日以
    長庚醫院違反勞動基準法第14條第1項第5款為由，發存證信
    函通知長庚醫院終止勞動契約，則伊自得依同條第4項準用
    同法第17條規定，請求長庚醫院給付資遣費。而計至95年5
    月3日為止，伊之工作年資共11年4月，依其最近6個月即94
    年3月至同年8月之薪資計算，其平均工資為6萬1689元【（
    94,492元＋60,096元＋51,294元＋53,137元＋55,538元＋55
    ,576 元）÷6個月＝61,689元/月，元以下4捨5入】，則長
    庚醫院應給付伊資遣費共69萬9142元【61,689元×（11＋4
    ÷12）＝上開金額，元以下4捨5入】。合計長庚醫院應給付
    伊工資差額及資遣費共94萬8267元，爰依勞動基準法第22條
    第2項及第14條第4項準用第17條規定，提起本件訴訟等語。
二、長庚醫院則以：丁○○係83年12月21日起任職於伊處，擔任
    護理人員，嗣經伊施以員工訓練，轉任麻醉科臨床麻醉技術
    員，其業務性質為手術中協助麻醉病患及監測病患麻醉後病
    況等，與病患之生命安全息息相關。惟丁○○任職麻醉技術
    員期間，曾未經醫師指示擅自對病人作侵入性之頸靜脈注射
    ，並屢因私人因素影響其工作表現，致嚴重危害病患安全，
    甚至擅改醫囑，此有伊於93年間對丁○○個人問題之「事件
    處理提案表」為證，經伊不予追究，丁○○於94年6月21日
    簽立切結書保證爾後控制其情緒，伊並告知丁○○如再有類
    似行為，將調動職務。詎嗣後丁○○仍故態復萌，復因私人
    情感問題影響其他員工執行職務，已不適任麻醉技術師之職
    務，經其單位主管於94年7月29日呈報，並與部門督導多方
    評估、考量，再與丁○○溝通、協調後，自94年9月1日起，
    將丁○○調任為護理部之門診專任護士，丁○○當時亦無異
    議。伊對於丁○○所為上開調職，乃伊出於必要性、合理性
    及維護病患安全之考量，且事前亦與丁○○協調後方予調職
    ，且丁○○任職時，亦簽訂誓約書同意伊因醫療業務上之需
    要，得調動其工作職務，顯見兩造於調職已有默示合意，於
    合理範圍內，伊應有命令調職之權限，而丁○○既不適任麻
    醉科臨床工作，伊將丁○○調任門診護士，自無不當。嗣丁
    ○○雖於94年12月請求調回原職，惟經伊請麻醉科部門施以
    面談及學理測驗後，仍評定丁○○尚不適合調回原職。而丁
    ○○調動後之薪資，依伊薪資核敘檢討調整案之提案，因門
    診護士業務性質較單純，且不需輪值，故其薪資不同於麻醉
    技術員之計算方式，本薪從原本2萬4370元調整為1萬6000元
    ，並依年資經驗酌增至1萬7300元。而職務津貼由浮動之執
    行麻醉科業務績效獎金調整為固定3800元，及取消麻醉技術
    人員特殊津貼，其餘均未變動，伊給付之薪資，並無短付。
    且丁○○自認其於95年9月27日寄發存證信函予伊，復於同
    年10月申請離職，並於同年月31日正式生效，顯見丁○○係
    以此存證信函達其欲回復原職之請求，而不具終止兩造勞動
    契約之真意。而兩造間係因丁○○默示同意調任進而申請離
    職而合意終止原有勞動契約，並非伊依勞動基準法第11條或
    第13條但書規定終止契約，亦無依同法第14條規定終止契約
    之情事，丁○○自不得請求伊給付資遣費等語，資為抗辯。
三、本件經原審判決長庚醫院應給付丁○○1萬5106元，及自民
    國95年9月30日起至清償日止，按週年利率5%計算之利息，
    並駁回丁○○其餘之訴。兩造就原審判決其敗訴部分分別提
    起上訴，丁○○上訴聲明為：（一）原判決不利於丁○○部
    分廢棄。（二）長庚醫院應再給付丁○○93萬3161元，及自
    起訴狀繕本送達翌日起至清償日止，按週年利率5%計算之利
    息。補稱：長庚醫院適合伊之職位非無，卻任意不經伊同意
    而調任，且只經部門主管簽署調任通知書，亦未告知薪資，
    即強迫伊調至薪資減半之新職，使伊之工作權益遭受重大變
    更，實不合理。且如伊不能勝任工作，依法尚可領資遣費，
    而長庚醫院卻一再以既往之事件要脅伊，強迫伊調至半薪之
    新職，伊實難接受等語。長庚醫院答辯聲明：上訴駁回。另
    長庚醫院之上訴聲明為：（一）原判決不利於長庚醫院部分
    廢棄。（二）上開廢棄部分，丁○○在第一審之訴及其假執
    行之聲請均駁回。並陳述稱丁○○於83年12月21日起任職於
    伊醫院，當時已簽訂誓約書同意因醫療業務上之需要，調動
    工作之職務，顯見雙方於調職時已有默示之合意。又丁○○
    最初亦係以有護理人員資格至伊醫院任職，在期間內接受麻
    醉技術訓練，取得證書後，轉任麻醉科臨床麻醉技術師，故
    丁○○本具護理師資格，而轉任麻醉技術師後，因私人因素
    多次影響麻醉工作，已無法適任原職，經單位主管與其溝通
    協調後，無異議自願簽署調任通知單，調回擔任門診護士職
    務，並無不當，丁○○亦知悉調任前後緣由，而伊調任亦具
    有合理性，無權利濫用可言。至於原審判命其補給丁○○年
    終獎金1萬5106元，伊雖無意見，惟仍認為不須給付。丁○
    ○答辯聲明：上訴駁回。
四、本件丁○○主張伊自83年12月21日起任職於長庚醫院，擔任
    長庚醫院麻醉科之學員，自85年1月5日任職為麻醉技術員，
    87年1月5日晉升為麻醉技術師，至94年9月1日長庚醫院將丁
    ○○由麻醉技術師調任為門診二組護士，丁○○曾於94年12
    月26日發存證信函請求長庚醫院補發工資差額及回復原職未
    獲同意，嗣即於95年4月26日及同年9月29日以長庚醫院違反
    勞動基準法第14條第1項第5款為由，發存證信函通知長庚醫
    院終止勞動契約，而任職至95年10月31日止等事實，為長庚
    醫院所不爭執，且有人事通知單、薪津明細單、存證信函、
    調職通知單、離職證明書可稽（見原審卷第13頁、第15頁、
    第18頁、第19至30頁、第43頁至44頁、第94頁、第114頁、
    第115至118頁），自堪信為真實。至於丁○○主張長庚醫院
    係惡意對伊為勞動條件之不利益變更，不生效力，應補發工
    資差額等語，則為長庚醫院所否認，則本件應審酌之重點即
    為長庚醫院將丁○○調任至門診護士之行為是否有效？丁○
    ○主張長庚醫院未依勞動契約給付工作報酬，而終止勞動契
    約，請求給付資遣費及薪資差額有無理由及其金額為若干？
    以及丁○○另請求補發94年之年終獎金有無理由及其金額為
    若干？
五、茲分別論述如下：
（一）長庚醫院將丁○○由麻醉技術師調職為護士，並無權利濫
      用之情形，應屬合法：
  １、按勞動基準法施行細則第7條第1款規定，工作場所及應從
      事之工作有關事項應於勞動契約中由勞資雙方自行約定，
      故其變更亦應由雙方自行商議決定。如雇主確有調動勞工
      工作必要，應依下列原則辦理：1.基於企業經營上所必需
      ；2.不得違反勞動契約；3.對勞工薪資及其他勞動條件，
      未作不利之變更；4.調動後工作與原有工作性質為其體能
      及技術所可勝任；5.調動工作地點過遠，雇主應予以必要
      之協助（參照內政部74年9月5日發布之74台內勞字第3284
      33號函釋）。從而，雇主於勞動契約並無約定不得為職務
      或地區調動，而基於企業經營上所必需，對於勞工之勞動
      條件，並無不利益之變更，且係勞工能力所能勝任之前提
      下，固得為地區或職務之調動，否則即屬勞動契約變更之
      要約，應與勞工協商，經勞工同意後始得為之。
  ２、經查長庚醫院主張丁○○係因私人因素而經評估不能再勝
      任麻醉科之工作，始予調職，業據提出丁○○於94年6月2
      1日書立之切結書及長庚醫院麻醉系蔡明鑾之簽呈為證，
      而該切結書之內容記載「職丁○○因個人情感問題，使得
      情緒一時失控而產生一些不當行為，造成科內許多紛擾及
      余崇銘醫師工作、生活上之干擾，甚感抱歉，職今後將控
      制自己的情緒，不干擾余醫師工作之執行及其私生活。十
      二萬分感謝部長、系主任及督導，對於屬下一時衝動所致
      之錯予以諒解，且給與改過之機會，職今後當努力認真工
      作以謝長官之關懷」等語（見原審卷第57頁）；另長庚醫
      院麻醉系經辦蔡明鑾於同年8月1日之簽呈則記載「主旨：
      麻醉系人員與麻醉醫師因私人事務影響科內營運請求主管
      協助。說明：一、兩年前本科既已發生麻醉護士曾員（即
      丁○○）因私人感情問題發生糾紛，爾後更傳出曾員於宿
      舍及麻醉醫師余值班時不斷打簡訊及進入男醫師寢室之行
      為，且多次於值班時間騷擾更有請警衛協（助）之情形。
      二、去年曾員因多次私自進入余醫師寢室，且私自入舍監
      老師辦公室取余醫師寢室鑰匙經舍監多次勸告不聽，最後
      依規定不許曾員入住單身宿舍。三、曾員被逐出宿舍之後
      又多次破壞宿舍安全門，…未隔多久故事又再重演更發生
      傷害事件科內主管也不堪其擾，於是決定讓余醫師暫時調
      回嘉義院區3個月，3個月過後又再重演之前事情，而之前
      曾員確實決定要以工作為重不再讓此類事故發生並立下切
      結書，未料當余醫師重回林口曾員仍無法依照前約定，科
      內主管更不堪其擾，故呈請主管協助處理等語」（見原審
      卷第240頁)，而丁○○亦不爭執上開書面之真正。另證人
      蔡明鑾及楊敏文、余祟銘亦均於原審證稱丁○○確實因與
      余崇銘醫生間之私人感情糾紛，而有以電話、侵入寢室及
      拉扯等騷擾余崇銘之行為，而經規勸及輔導後，仍無法改
      善等事實（見原審卷第251至252頁、第285頁至第286頁）
      ，足見長庚醫院辯稱係因丁○○私人感情因素，不適合繼
      續於麻醉科任職等語，應屬可信。而查對病患施行麻醉常
      為具有高度風險之醫療輔助行為，則醫療院所對於施行麻
      醉人員之情緒心理狀況，予以特別重視，於無法確定麻醉
      技術人員之情緒狀態穩定無虞時，予以調任其他職務，俟
      其狀況恢復再調回原職，應屬合理且必要。而依上開丁○
      ○書立切結書及簽呈觀之，丁○○於94年6月21日切結保
      證不再與余崇銘醫生有糾紛後，至同年8月1日仍違反切結
      ，再度生事，則長庚醫院抗辯丁○○遭調職係肇因於其與
      證人余崇銘醫生之私人糾紛問題所致之事實，堪信為真正
      。
  ３、其次，長庚醫院另抗辯丁○○原即以具備護理師資格應徵
      ，而經施以訓練後取得麻醉技術師資格始擔任麻醉技術師
      ，此為丁○○所不爭執。且依長庚醫院所提出之召募公告
      及丁○○之合格證書所示，丁○○所擔任之麻醉技術員，
      實際資格即為具護理師證書，而經麻醉護士訓練合格者（
      見原審卷第110頁、第112頁），因此，長庚醫院主張丁○
      ○原為護理人員，其調動並未違反丁○○之本職，尚堪採
      信。
  ４、至於丁○○復主張長庚醫院非無其他適當之職缺，而將其
      調職至門診護士，致其薪資大幅減少，應屬權利濫用云云
      ，惟查長庚醫院辯稱丁○○任職時曾簽署誓約書同意因醫
      療業務上之需要得調動其工作職務、地點，有丁○○所不
      爭之誓約書可證（見原審卷第65頁），從而，依兩造間之
      勞動契約，足認已同意長庚醫院得於合理必要之情形下，
      有調任之權利。且查丁○○既不適合原所擔任之麻醉技術
      員職務，則長庚醫院予以調任，自難認不當。而丁○○雖
      稱長庚醫院另有其他適當之職缺等語，惟未為舉證，尚難
      遽採。而丁○○既係以護理師資格接受麻醉護士訓練及格
      而擔任麻醉技術員，則長庚醫院將丁○○調至其情緒心理
      狀況較能勝任之門診護士職務，尚難認為不合理。至於曾
      曾美於調任後，其本薪從原本2萬4370元調整為1萬7300元
      。而職務津貼由浮動之執行麻醉科業務績效獎金調整為固
      定3800元，及取消麻醉技術人員特殊津貼，惟此主要係因
      門診護士與麻醉技術員工作之複雜性及職務風險有別，以
      及有無績效獎金及津貼之內容差異所致，尚難因此認為係
      濫用權利而為之調整。更何況，丁○○實際上仍依長庚醫
      院之調任指示而擔任門診護士，此觀長庚醫院所提出丁○
      ○於96年4月26日所書立之申請回復原麻醉技術師職務及
      請求同意留職停薪自我進修之簽呈記載「94年9月調任門
      診專任護士，雖能勝任及完成門診業務」等語（見原審卷
      第241頁），足認丁○○已默示同意長庚醫院之調職，僅
      持續申請回復原職而已。至於丁○○嗣雖於95年4月29日
      以存證信函表示不同意調任而終止勞動契約（見原審卷第
      43頁），惟事實上卻仍然持續擔任門診護士至95年10月，
      顯然丁○○即使於95年4月29日寄發上開存證信函，惟並
      無終止契約之真意，其與長庚醫院間之勞動契約仍然存續
      至95年10月31日止。則既然丁○○於94年9月1日調職後，
      亦實際擔任新職逾1年，更難認其並未同意上開調任。綜
      上，丁○○主張長庚醫院將其調任至門診護士，係屬權利
      濫用而不生效力云云，核非有據。
（二）丁○○依勞動基準法第14條第1項第5款不經預告終止勞動
      契約，請求長庚醫院給付短付薪資21萬2388元及資遣費69
      萬9142元，並無理由：
      長庚醫院調任丁○○為門診護士之行為，並無權利濫用，
      應生效力，已如前述，從而丁○○以長庚醫院將其調職為
      由主張終止契約，已屬無據。更何況，即使依丁○○所主
      張長庚醫院將其調任門診護士為不合法，此時亦僅屬丁○
      ○得以長庚醫院違反勞動契約，而依勞動基準法第14條第
      1項第6款規定，不經預告終止勞動契約而已，惟此時依同
      條第2項規定，應於知悉其情形之日起30日為之。而丁○
      ○既然已就任門診護士，長庚醫院就丁○○擔任門診護士
      應支領之薪資並無短發，自不得謂長庚醫院有不依勞動契
      約給付工作報酬之情形。至於長庚醫院就丁○○94年之年
      終獎金雖有短發情形（詳見後述），惟年終獎金並非經常
      性給付，依勞動基準法施行細則第10條第2款規定，並不
      屬於同法第2條第3款之工資，則丁○○亦不得僅以此部分
      短發金額依同法第14條第1款第5款規定主張不經預告終止
      勞動契約。準此，丁○○主張其遭長庚醫院調職致其薪資
      降低，遂依勞動基準法第14條第1項第5款主張「雇主不依
      勞動契約給付工作報酬」，其得不經預告終止勞動契約，
      請求長庚醫院給付短付之薪資差額21萬2388元，以及依同
      法第14條第4項準用同法第17條規定給付資遣費69萬9142
      元，自屬無理由。
（三）丁○○請求補給94年度之年終獎金，於1萬5106元本息範
      圍內為有理由：
      丁○○另主張伊94年之年終獎金，應依原職本薪2萬4370
      元計算，共應得14萬1698元，而長庚醫院僅發給10萬4961
      元，應補發短付之3萬6737元等語，亦為長庚醫院所否認
      。經查，丁○○於94年間原係擔任長庚醫院麻醉技術師職
      務，於同年9月始遭調職為門診護士，且其調任應屬有效
      ，已如前述。而丁○○擔任麻醉技術師之本薪為2萬4370
      元，擔任門診護士之本薪則為1萬7300元，且94年當年度
      之年終獎金發放標準為5個月本薪，再加上1萬元之春節紅
      包，此有丁○○所提出之94年間其薪資單明細及長庚醫院
      公告在卷（見原審卷第19頁以下、第154頁），且為兩造
      所不爭。則有關丁○○年終獎金之計算，自應按其94年度
      實際擔任工作職務各期間之本薪計給，始屬合理，而長庚
      醫院就此亦不爭執。從而，丁○○於94年度1至8月底擔任
      麻醉技術師，而同年9月1日至12月底擔任門診護士，則依
      各該職務之本薪按比例計算，其年終獎金應為12萬67元（
      計算方式：（24,370元×8＋17,300元×4）÷12×5個月
      ＋10,000元＝120,067元，元以下4捨5入），而長庚醫院
      已支付丁○○之94年度年終獎金為10萬4961元，經扣除後
      仍應補發丁○○1萬5106元之年終獎金。則丁○○逾此範
      圍本息之年終獎金請求，尚屬無據，不應准許。
六、綜上所述，丁○○主張長庚醫院於94年9月1日對伊之調職行
    為係屬權利濫用，不生效力，長庚醫院因此短付薪資，伊得
    依勞動基準法第14條第1項第5款終止勞動契約等語，並不足
    採。而其得請求長庚醫院補發之94年度年終獎金為1萬5106
    元。從而，丁○○依勞動基準法及兩造間之勞動契約，請求
    長庚醫院給付94萬8267元及自起訴狀繕本送達翌日即95年9
    月30日起至清償日止之法定利息，就其中1萬5106元本息部
    分，為有理由，應予准許。其逾此部分之請求，尚屬無據，
    而假執行之聲請亦失所附麗，應併予駁回。原審就上開應准
    許部分，為有利於丁○○之判決，並依職權宣告假執行及酌
    定擔保金額，准許長庚醫院免為假執行之聲請。並駁回丁○
    ○其餘請求及假執行之聲請，並無不合。兩造分別提起上訴
    指摘原判決於己不利部分為不當，求予廢棄改判，均無理由
    ，應予駁回。
七、本件事證已臻明確，至於未論述之爭點；兩造其餘之攻擊或
    防禦方法；未經援用之證據，經本院斟酌後，認為均不足以
    影響本判決之結果，自無一一詳予論駁之必要，併此敘明。
八、據上論結，本件上訴均為無理由，依民事訴訟法第449條第1
    項、第78條，判決如主文。
中    華    民    國    97    年    6    月    25    日
                  民事第十四庭
                        審判長法  官  張  蘭
                              法  官  袁靜文
                              法  官  黃麟倫
正本係照原本作成。
不得上訴。
中    華    民    國    97    年    6     月    25    日
                              書記官  王敬端


司法院資訊處製作；財團法人民間司法改革基金會備份。
